臺北高等行政法院判決
　　　　　　　　　　　　　　　　　　 95年度訴字第02487號
　　　　　　　　　　　　　　　.
原　　　告　美商．美國新美股份有限公司台灣分公司
代　表　人　甲○○訴訟及非訴.
訴訟代理人　丙○○
被　　　告　臺北市政府衛生局
代　表　人　邱文祥（局長）
訴訟代理人　乙○○
上列當事人間因食品衛生管理法事件，原告不服台北市政府中華
民國95年6月8日府訴字第09584359000號訴願決定，提起行政訴
訟，本院判決如下：
　　主  文
原告之訴駁回。
訴訟費用由原告負擔。
　　事  實
一、事實概要：原告印製之「吾維康葉黃素膜衣錠」食品宣傳單
    （下稱系爭傳單），其內容載有「．．．為免因年齡增長而
    罹患眼疾（例如白內障及老年黃斑病變(AMD) ）的最好方法
    ，就是確保您的眼睛獲得必需的營養．．．盡可能保護您的
    視力現在就用最好的方法每天服用吾維康葉黃素膜衣錠能確
    保您的眼睛獲得必需的營養，幫助您維持眼睛的健康，讓您
    往後的歲月擁有寶貴的視力．．．」等詞句，涉及誇大或易
    生誤解。案經嘉義縣衛生局查獲後，以民國（下同）94年11
    月18日嘉衛藥食字第0940024022號函移請被告處理。被告乃
    於94年12月29日訪談受原告委託之賴韻如並當場製作調查紀
    錄表；嗣並審認原告違反食品衛生管理法第19條第1 項規定
    ，爰依同法第32條第1 項規定，以95年1 月18日北市衛藥食
    字第09530436200 號處分書（下稱原處分），處原告新臺幣
    （下同）3 萬元罰鍰，並命違規廣告傳單應立即停止印製、
    發放，再經查獲加重處分。原告不服提起訴願，遭決定駁回
    ，遂提起行政訴訟。
二、兩造聲明：
  (一)原告聲明：
    1.訴願決定及原處分均撤銷。
    2.訴訟費用由被告負擔。
　(二)被告聲明：
    1.駁回原告之訴。
    2.訴訟費用由原告負擔。
三、兩造之爭點：系爭傳單內容是否涉及誇大或易生誤解？
　(一)原告主張之理由：
    1.按訴願決定以系爭傳單內容「涉及誇大或易生誤解」，其
      依據理由，無非是以行政院衛生署88年7月31日衛署食字
      第88037735號公告之「食品廣告標示詞句涉及虛偽、誇張
      或醫藥效能之認定表」：二、詞句未涉及醫藥效能但涉及
      虛偽誇張或易生誤解：（二）未涉及中藥材效能而涉及五
      官臟器者：例句：保護眼睛。從而認定系爭傳單內容涉及
      誇大易生誤解。惟查，訴願決定就系爭傳單內容何有誇大
      之處而導致消費者易生誤解之情事，均未見訴願決定敘明
      。再者，原告所使用之文字詞句係根據衛生署所認可使用
      ，未涉及誇大不實之廣告文字，基於信賴保護原則下，予
      以信賴使用於廣告，花費巨款廣告，不僅未達廣告效果，
      僅憑承辦人員片面泛言系爭傳單內容涉及誇大或易生誤解
      ，洵非有據。又據嘉義縣衛生局認定系爭傳單內容違規之
      處在於「阿斯匹靈保護您的心臟、鈣質強健您的骨骼、葉
      黃素寶貝您的眼睛」，然前揭描述僅為一種比喻說法實與
      誇大易生誤解無關，此亦得被告承辦人員楊秀芳相同看法
      ，惟承辦人員楊秀芳事先並不知悉嘉義縣衛生局所認定違
      規之處，並另認定系爭傳單內容所載「根據研究結果建議
      ，為免因年齡增長而罹患眼疾（例如白內障及老年黃斑病
      變(AMD) ）的最好方法，就是確保您的眼睛獲得必需的營
      養．．．」為違規之處。職是，互核嘉義縣衛生局與被告
      對於系爭傳單內容見解前後歧異，更知其個人價值判斷顯
      無標準，徒將不確定法律概念單以個人價值觀填充，違反
      依法行政。更何況，依據行政院衛生署94年4 月1 日衛署
      食字第0940402396號公告，行政院衛生署於88年7 月31日
      衛署食字第88037735號公告「食品廣告標示詞句涉及虛偽
      誇張或醫藥效能之認定表」自即日起停止適用。準此，訴
      願決定顯係違法不當。
    2.系爭傳單內容所載「根據研究結果建議，為免因年齡增長
      而罹患眼疾（例如白內障及老年黃斑病變(AMD) ）的最好
      方法，就是確保您的眼睛獲得必需的營養。」此為研究報
      告之結論，僅為一事實陳述，且維生素之效能功用非不得
      載以廣告內容上，顯與被告所指摘系爭傳單內容之誇大無
      涉。
    3.再按系爭傳單內容所載「盡可能保護您的視力，現在就用
      最好方法（空格）每天服用吾維康葉黃素膜衣錠能確保您
      的眼睛獲得必需的營養，幫助您維持眼睛的健康，讓您往
      後的歲月擁有寶貴的視力．．．」前揭描述，僅單純表示
      營養上補給及健康維持，何來宣稱具有療效或誇大之詞句
      ，而有誤解之疑慮。
    4.食品衛生管理法第19條規定之立法意旨，無非係保障社會
      大眾，避免食品不當廣告未經主管機關合格檢驗，而誤解
      此產品具有一定療效或誇大功能，綜觀系爭傳單內容，均
      未涉及醫藥效能、虛偽、誇張之詞句，殊無法導致社會大
      眾產生一定誤解。進一步言之，迄今國民知識水平提高，
      無陷於消費大眾有誤解之危險性。申言之，行政機關就該
      系爭傳單內容應以從寬解釋，俾符合限制妥當性之比例原
      則內涵，才符法治國之精神。
　(二)被告主張之理由：
    1.原告印製系爭傳單，經被告依食品廣告標示詞句涉及誇張
      易生誤解或醫療效能之認定表規定意旨，查認原告刊登之
      廣告其整體所傳達消費者之訊息，核有涉及誇張或易生誤
      解之情事，此並有系爭食品宣傳單、被告94年12月29日訪
      談受原告委託之賴韻如之調查紀錄表等影本附卷可稽；是
      本件違規事證明確，足堪認定。
    2.按食品衛生管理法第19條第1項明示對於食品所為之標示
      、宣傳或廣告不得有誇張或易生誤解之情形；而行政院衛
      生署亦訂有前揭認定表以資遵循。又查系爭傳單其整體所
      傳達消費者之訊息，應堪認屬前揭認定表中未涉及中藥材
      效能而涉及五官臟器者，而有誇大或使人易生誤解之情形
      。另系爭食品如確有具體研究報告能證明其所銷售經加工
      後之特定食品確實具備其宣傳單所宣稱之效果，自應循健
      康食品管理法之規定，提具相關研究報告報請行政院衛生
      署核准，始得宣稱該等加工食品具有該等功效；否則如特
      定之加工食品廣告以該食品之某項成分具備有益健康之效
      果，大肆宣傳或影射該項產品亦具有相同功效，而該項食
      品是否確實含有有益健康之成分及所含比例多少或有無經
      加工過程而破壞等情事，若未經政府機關或相關公正專業
      團體檢驗認證並經核准，即易產生誤導消費者而有誇張或
      易生誤解之情形。是原告所辯，尚難據之而遽對其為有利
      之認定。
    3.違規食品廣告之認定，應視個案傳達消費者訊息之整體表
      現，包括文字敘述、產品品名、圖案、符號等作綜合研判
      。卷查本案原告印製之「吾維康葉黃素膜衣錠」食品宣傳
      單，其內容載有「．．．為免因年齡增長而罹患眼疾．．
      ．最好的方法每天服用吾維康葉黃素膜衣錠能確保您的眼
      睛獲得必需的營養，幫助您維持眼睛的健康，讓您往後的
      歲月擁有寶貴的視力．．．」所傳達消費者訊息之字樣及
      插圖等廣告訴求，依其意思表示，亦足以顯示該項產品，
      可適用於白內障、老年黃斑病變等眼疾患者之使用，涉及
      生理功能及人體臟器，顯為不實誇張之宣傳。且被告94年
      12月29日訪談受原告委託之賴韻如之調查紀錄表略以：「
      問：案內所述廣告是否為貴公司刊登？答：是本公司的DM
      ．．．」。至原告稱嘉義縣衛生局與臺北市政府衛生局對
      於系爭傳單內容見解前後岐異，判斷顯無標準．．．等語
      ，純為事後飾詞，且前後所述矛盾，不足採憑，並無礙於
      違規事實之成立。
    4.至原告稱行政院衛生署於88年7月31日衛署食字第88037735
      號公告『食品廣告標示詞句涉及虛偽誇張或醫療效能之認
      定表』自即日起停止適用乙節，查食品廣告標示詞句涉及
      虛偽、誇張或醫療效能之認定表前經行政院衛生署88年7
      月31日衛署食字第88037735號公告，以迄94年3月31日衛
      署食字第0940402395號函修定，均依規定公告週知。且原
      告既從事食品批發業，理應主動去瞭解相關法令規定。是
      以，原告就此主張，尚難遽對其為有利之認定。
　　理  由
一、原告起訴後，被告代表人變更為邱文祥，業經具狀聲明承受
    訴訟，合先敘明。
二、原告主張：系爭傳單使用之文字詞句係根據衛生署認可使用
    ，並未涉及誇大不實之廣告文字，原告基於信賴而使用於系
    爭傳單。又嘉義縣衛生局認定系爭傳單內容違規之處在於「
    阿斯匹靈保護您的心臟、鈣質強健您的骨骼、葉黃素寶貝您
    的眼睛」，然該項描述僅為一種比喻說法，與誇大易生誤解
    無關，卻與被告認定系爭傳單違規之處相異，顯將不確定法
    律概念以個人價值觀填充，違反依法行政。而訴願決定認系
    爭傳單違規之行政院衛生署88年7 月31日衛署食字第880377
    35號公告業經該署94年8 月1 日衛署食字第0940402396號公
    告停止適用，訴願決定顯係違法不當。另現今國民知識水平
    提高，無陷於消費大眾有誤解之危險性，行政機關就該系爭
    傳單內容應以從寬解釋，俾符合限制妥當性之比例原則內涵
    ，才符法治國之精神等語。為此，原告依據行政訴訟法第4
    條第1 項規定提起本件撤銷訴訟，求為判決如聲明所示。
三、被告則以：系爭傳單所傳達消費者訊息之字樣及插圖等廣告
    訴求，顯示該項產品可適用於白內障、老年黃斑病變等眼疾
    患者之使用，涉及生理功能及人體臟器，顯為不實誇張之宣
    傳。又食品廣告標示詞句涉及虛偽、誇張或醫療效能之認定
    表前經行政院衛生署88年7 月31日衛署食字第88037735號公
    告，以迄94年3 月31日衛署食字第0940402395號函修定，均
    依規定公告週知。且原告既從事食品批發業，理應主動去瞭
    解相關法令規定，被告依法處分並無違誤等語，資為抗辯。
四、按食品衛生管理法第9 條規定：「本法所稱主管機關︰在中
    央為行政院衛生署；在直轄巿為直轄巿政府；在縣（巿）為
    縣（巿）政府。」第19條第1 項規定：「對於食品、食品添
    加物或食品用洗潔劑所為之標示、宣傳或廣告，不得有不實
    、誇張或易生誤解之情形。」第32條第1 項規定：「違反第
    十九條第一項規定者，處新臺幣三萬元以上十五萬元以下罰
    鍰；違反同條第二項規定者，處新臺幣二十萬元以上一百萬
    元以下罰鍰；一年內再次違反者，並得廢止其營業或工廠登
    記證照；對其違規廣告，並得按次連續處罰至其停止刊播為
    止。」又依行政院衛生署依食品衛生管理法第19條、第20條
    規定，以94年3 月31日衛署食字第0940402395號函修訂之『
    食品廣告標示詞句涉及誇張易生誤解或醫療效能之認定表』
    所定：「．．．壹、不得宣傳之詞句述：．．．二、詞句
    未涉及醫療效能但涉及誇張或易生誤解：．．．（二）未涉
    及中藥材效能而涉及五官臟器者：例句：保護眼睛．．．」
    另臺北市政府94年2 月24日府衛企字第09404404400 號公告
    ：「主旨：公告修正本府90年8 月23日府秘二字第90107981
    00號公告有關本府主管衛生業務委任事項，自即日起生效．
    ．．公告事項．．．六、本府將下列業務委任本府衛生局，
    以該局名義執行之．．．（七）食品衛生管理法中有關本府
    權限事項．．．」。
五、如事實概要欄所載之事實，有系爭傳單、原告委託接受被告
    訪談之賴韻如94年12月29日調查紀錄表、嘉義縣衛生局94年
　　11月18日嘉衛藥食字第0940024022號函、原處分等件在原處
    分卷可稽，原告亦不否認系爭傳單為其印製，應堪認為真實
    。是被告據以科處原告3 萬元罰鍰，並命違規廣告傳單應立
    即停止印製、發放，再經查獲加重處分，訴願決定予以維持
    ，揆諸首開規定，並無不合。
六、原告雖為前開主張，惟查：
  (一)系爭傳單內容載有：「．．．為免因年齡增長而罹患眼疾（
    例如白內障及老年黃斑病變(AMD) ）的最好方法，就是確保
    您的眼睛獲得必需的營養．．．由於人體無法自行製造葉黃
    素，我們必須從深綠色葉類蔬菜中持續攝取，例如菠菜或芥
    蘭。但若要透過蔬菜獲得每天6 毫克的葉黃素，則每天要食
    用兩碗以上的菠菜才足夠．．．因此，建議您服用含有高劑
    量葉黃素的眼睛專用維生素，如吾維康葉黃素膜衣錠，便利
    您攝取足夠葉黃素．．．盡可能保護您的視力現在就用最好
    的方法每天服用吾維康葉黃素膜衣錠能確保您的眼睛獲得必
    需的營養，幫助您維持眼睛的健康，讓您往後的歲月擁有寶
    貴的視力．．．」等詞句，依其所傳達消費者訊息之整體表
    現觀之，顯示該項產品可適用於白內障、老年黃斑病變等眼
    疾患者之使用，涉及生理功能及人體臟器。原告既未循健康
    食品管理法之規定，提具系爭傳單所載食品確實具備其所宣
    稱效果之具體研究報告，報請行政院衛生署核准，顯為不實
    誇張之宣傳，且足以誤導消費者認為其產品具有所宣傳之功
    效。是被告認系爭傳單涉有誇大、易生誤解之情事，並非無
    據。至於嘉義縣衛生局並非系爭傳單違規之原處分機關，其
    如何認定與本件無關。又被告僅依法處原告法定最低額之3
    萬元罰鍰，並無違反比例原則可言。
  (二)行政院衛生署於88年7 月31日衛署食字第88037735號公告之
    『食品廣告標示詞句涉及虛偽、誇張或醫療效能之認定表』
    雖已停止適用，惟該署另以94年3 月31日衛署食字第094040
    2395號函修訂『食品廣告標示詞句涉及誇張易生誤解或醫療
    效能之認定表』公告周知，原告既從事食品批發業，應主動
    瞭解相關法令規定，所稱係信賴衛生署認可使用之廣告文字
    ，顯然無據。
七、綜上所述，原告主張均無可採。從而原處分及訴願決定均無
    違誤，原告徒執前詞訴請撤銷，為無理由，應予駁回。又兩
    造其餘陳述於判決結果不生影響，無庸一一論列，併予敘
    明。
據上論結，本件原告之訴為無理由，爰依行政訴訟法第98條第3
項前段，判決如主文。
中　　華　　民　　國　　96　　年　 　5　　月　　3　　 日
                            第一庭審判長法  官   王立杰
                                        法  官　 劉錫賢
                                        法  官　 楊莉莉
上為正本係照原本作成。
如不服本判決，應於送達後20日內，向本院提出上訴狀並表明上
訴理由，如於本判決宣示後送達前提起上訴者，應於判決送達後
20日內補提上訴理由書（須按他造人數附繕本）。
中　　華　　民　　國　　96　　年　　5 　　月  　3   　日
                                       書記官    許哲萍
